臺灣高等法院臺中分院民事判決　　　　　94年度重上字第38號
上　訴　人　甲○○
訴訟代理人　羅豐胤律師
　　　　　　黃靖閔律師
被　上訴人　壬○○
　　　　　　丁○○
　　　　　　乙○○
　　　　　　丑○○
　　　　　　子○○
　　　　　　黃呈明
上三人共同
訴訟代理人　蘇俊維律師
上列當事人間清償債務事件，上訴人對於中華民國94年1月4日臺
灣臺中地方法院（92年度重訴更字第1號），提起上訴，本院於
94年11月29日言詞辯論終，茲判決如下：
    主  文
上訴駁回。
第二審訴訟費用由上訴人負擔。
    事實及理由
一、本件被上訴人、壬○○、丁○○及乙○○經合法通知，均未
    於言詞辯論期日到場，核皆無民事訴訟法第386條所列各款
    情形，爰依上訴人之聲請，由其一造辯論而為判決。
二、上訴人主張：被上訴人壬○○、乙○○、丑○○、子○○、
　　黃呈明與原審被告林梓（業經原審判決確定），林永吉、
　　王幼美、陳天汶（以上3人經上訴人於原審撤回起訴）等人
　  於民國（下同）89年10月8日簽訂合約書，約定共同投資新
    台幣（下同）36,000,000元，經營設於台中市○○路○段46
    號之東華二技插大補習事業（下稱系爭合夥事業），並公推
    林梓為負責人，以執行合夥事業之事務。林梓自90年1
    月起至10月間，以系爭合夥事業需要資金，以發放員工薪俸
    及老師鐘點費，暨支應班務開銷為由，向伊陸續調借7,583,
    000元，供系爭合夥事業使用，並交付訴外人丙○○為系爭
    合夥事業開設之、臺中商業銀行臺中分行3000.0號支票存款
    帳戶，所開立之支票6張，供清償上開借款之用，詎該等支
    票經伊屆期提示均未獲付款。又林梓另以系爭合夥事業即
    「二技插大」名義，參加伊於90年6月1日自任會首而召集、
    每會10萬元、會期自90年6月1日至91年5月1日止、會員連同
    會首共12人、採內標制之互助會（下稱第一互助會），並於
    90年9月1日以18,000元得標，取得會款956,000元，然於得
    標後僅繳納會款至90年10月止，其後由伊自同年11月起至91
    年5月5日止，為系爭合夥事業按月墊付十萬元之死會會款，
    金額合計70萬元，系爭合夥事業亦未清償。林梓復於90年
    8月15日以系爭合夥事業即「東華補習班二技插大部（林梓
    ）」之名為會首，召集連同會員共17人、每會10萬元、會
    期自90年8月15日至91年11月15 日之互助會（下稱第二互助
    會），伊以自己及配偶即訴外人潘燕燕之名義各參加一會，
    並已繳納3個月會款計60萬元，詎系爭合夥事業在無預警情
    況下即停會，致伊受有上開已給付會款之損失，系爭合夥事
    業迄今猶未償還。綜上，系爭合夥事業積欠伊之債務合計
    8,471, 000元，迭經伊催促，該合夥事業均未置理，又該合
    夥事業現已無財產可供清償前述債務，被上訴人等自應與林
    梓連帶清償上開款項等情，爰依據消費借貸契約、合會之
    法律關係，及民法第681條規定提起本件訴訟，求為被上訴
    人黃呈明、丑○○、壬○○、丁○○、乙○○、子○○與林
    梓應連帶給付伊8,471,000元，及其中7,171,000元自91年
    4月12日起，另130萬元自91年3月12 日起，均至清償日止按
    年息百分之五加計遲延利息之判決（上訴人原請求被上訴人
    等與林梓應連帶給付伊881,300元及其遲延利息，經原審
    判命應由林梓一人為給付後，上訴人以其中412,000元為
    林梓以其個人名義之借款，不屬合夥之欠款，而減縮請求
    如上。原審命林梓給付部分，未據林梓聲明不服，已告
    確定）。
三、被上訴人黃呈明、丑○○、子○○抗辯：(一)林梓曾於88年
    9月7日，與訴外人林永吉、林明玄及臺中市東華補習班負責
    人楊嚴森訂立契約，約定由其四人共同經營該補習班中之二
    技插大部門（即系爭合夥事業），且上述四人不得將所持有
    系爭合夥事業之股份轉讓他人，則伊等三人嗣於89年10月8
    日與林梓訂立經營系爭合夥事業之上開合約書，性質上係
    受讓被告林梓所持有之系爭合夥事業股份，惟被告林梓
    將系爭合夥事業股份轉讓其三人之行為，既已違背其與林永
    吉、林明玄及楊嚴森間之約定，自不生效力。再者，其三人
    簽訂上開合約書後支付之股金並未進入系爭合夥事業之帳戶
    ，則其等並非系爭合夥事業之合夥人，上訴人請求其三人連
    帶清償該合夥事業所負債務，自無理由；(二)林梓向上訴人
    所借之款項及以東華二技為會首或參加之互助會會款，均未
    見存入東華二技之帳戶內，已據東華二技之財務長戊○○於
    原審91年度重訴字第253號審理時供明在卷，足見林梓上
    開借款及關於互助會所為，均非執行合夥事務之行為。且依
    參與互助會之證人庚○○、癸○○、辛○○等人所證，對於
    東華二技究何組織及有無其他股東，均一概不知，其所認知
    悉為東華二技即係林梓包括上訴人在內，乃因認林梓之
    認知關係而參與互助會或出借款項，則東華二技無非僅止於
    林梓之人頭戶，上訴人對於林梓上開非執行系爭合夥事
    務之行為所欠之款項，請求伊等連帶清償，為無理由等語；
    被上訴人丁○○未於言詞辯期日到庭，據其於準備程序到庭
    及於原審所陳，則以：林梓原為伊之老闆，曾向伊借款，
    其後因無力償還，要求伊入股系爭合夥事業，以抵償上開借
    款債務，伊因無法拒絕被告林梓，而在林梓預先寫好之
    上開合約書蓋章，林梓並未告知伊，原股東合約書曾記載
    伊不得將系爭合夥事業之股份轉讓第三人，故伊係受林梓
    所詐騙始簽署上開合約書。又伊從未參加系爭合夥事業之股
    東會議，亦不了解該合夥事業之營運情形，更未授權林梓
    向上訴人借款，林梓與上訴人間之債務與系爭合夥事業無
    關，上訴人請求伊應就該項債務負連帶清償責任，並無理由
    等語，資為抗辯；被上訴人乙○○未於言詞辯論期日到庭，
    然據其於原審到庭抗辯：伊固曾簽署經營系爭合夥事業之合
    約書，惟未同意該合夥事業之執行業務股東即林梓向上訴
    人借款、以系爭合夥事業之名義跟會或起會等語。被上訴人
    林梓與壬○○未於言詞辯期日到場，亦未提出書狀作何聲
    明或陳述。
四、原審審理後，斟酌兩造之主張及攻擊防禦方法之結果，認林
    梓以合夥事業之名義向上訴人之借款，參加互助會及起會
    ，所欠上訴人之8,813,300元均非合夥事業之債務，供命林
    梓一人為給付，而認其對被上訴人之訴為無理由，為其敗
    訴之判決，而駁回上訴人在原審此部分之訴及假執行之聲請
    ，上訴人就此部分聲明不服，提起上訴，並為訴之減縮，聲
    明求為判決：(一)原判決關於駁回伊後項之訴部分廢棄；(二)被
    上訴人應連帶給付伊8,471,000元及其中7,171,000元自91年
    4月12日起，另130萬元自91年3月12日起，均至清償日止，
    按年息百分之五計算之利息；(三)訴訟費用由被上訴人負擔。
    被上訴人丑○○、子○○、黃呈明、丁○○四人均答辯聲明
    求為判決駁回上訴人之上訴，被上訴人壬○○、乙○○未到
    庭，亦未提出本狀為任何之聲明陳述。
五、查上訴人主張被上訴人壬○○、丁○○、乙○○、丑○○、
    子○○、黃呈明六人與林梓、林永吉、王美幼、陳天汶等
    人於89年10月8日簽立合約書，共同集資3600萬元，在台中
    市○○路○段46號經營東華二技插大補習性事業，其性質為
    合夥，並由林梓為負責人，代表該機構處理一切事宜。嗣
    林梓向上訴人調借現金7,583,000元，而由丙○○簽發交
    付台中商業銀行台中分行第30000號支票存款帳戶支票六紙
    及林梓名義台中市十一信用合作社力行分社1352-8號支票
    帳戶412,000元之支票一張，供清償之用，嗣該支票均不獲
    兌現，另林梓以該合夥事業即「二技插大」名義，參加伊
    擔任會首之第一互助會，於90年9月1日以18,000元得標後，
    僅付款至90年10月止，伊則自同年11月起，按月墊付10萬元
    之死會會款至91年5月5日止，金額合計70萬元，未獲清償；
    林梓復於90年8月15日以系爭合夥事業名義為會首，召集
    第二互助會，伊以自己及配偶即訴外人潘燕燕之名義各參加
    一會，且就該二會均已繳納三期活會會款合計六十萬元，詎
    該互助會竟於其後停會，伊已給付之上開會款迄未受償等情
    ，有其提出之合約書一份、互助會簿二份、支票及退票理由
    單各七紙（以上均影本）為證，且為被上訴人黃呈明、丑○
    ○、子○○、丁○○、乙○○所不爭執，被上訴人壬○○受
    本院於相當時期之合法通知，未於言詞辯論期日到庭，亦未
    提出準備書狀爭執，依據民事訴訟法第280條第3項準用第1
    項之規定，視同自認上訴人主張之上開事實；上訴人主張之
    前揭事實堪信為真實。
六、上訴人另主張：林梓向其借款7,171,000元、以系爭合夥
    事業名義參加其召集之第一互助會並標取會款，及以該合夥
    事業名義召集第二互助會，均係為執行系爭合夥事業之事務
    ，被上訴人等身為該合夥事業之合夥人，就上述借款、伊代
    墊之第一互助會會款70萬元及伊已繳納之第二互助會會款60
    萬元，應連帶負清償責任等語，為被上訴人黃呈明、子○○
    、丑○○、丁○○及乙○○所否認，並以前揭情詞置辯，則
    本件應予審究者，厥為：(一)被上訴人丁○○、黃呈明、子○
    ○及丑○○是否為系爭合夥事業之合夥人？(二)林梓上開向
    上訴人借款、以系爭合夥事業之名參加上訴人召組之第一互
    助會及召集第二互助會之行為，是否係依委任本旨，執行系
    爭合夥事業之事務等項，茲分別論述如下：
　(一)被上訴人丁○○、黃呈明、子○○及丑○○四人雖均否認為
　  系爭合夥事業之合夥人，然被上訴人丁○○曾在上開合約書
    「立合約人」欄蓋章，另三名被上訴人亦在該合約書「立合
    約人」欄簽名一節，業據其四人所自認。被上訴人丁○○雖
    抗辯：其係因林梓以入股系爭合夥事業以抵償債務等語所
    詐騙，且礙於林梓係其僱主，不便拒絕其要求，始在上開
    合約書上簽名等語，惟其自89年10月8日簽署該合約書迄今
    ，猶未撤銷該訂定合夥契約之意思表示，已逾民法第93條所
    定之除斥期間，故其同意參加系爭合夥事業之意思表示業已
    成立生效。至被上訴人黃呈明、子○○及丑○○抗辯：林梓
    與其三人簽訂上開經營系爭合夥事業之合約書前，另於88
    年7月8日，與訴外人林永吉、林明玄及臺中市東華補習班負
    責人楊嚴森訂約，由其四人共同開辦及經營該補習班之二技
    插大部門，其四人復約定不得將持有二技插大部門之股份轉
    讓他人等情，固據其等提出契約書一份附原審更審前一審卷
    第84頁可憑，且上訴人就該契約書之真正並無爭執，堪信為
    真。然該三名被上訴人另抗辯：林梓違反與林永吉、林明
    玄及楊嚴森間之約定，與其三人簽訂上開合約書，將其所持
    有上開二技插大部分之股份轉讓予其等，則該合約書顯係以
    不能之給付為標的，依民法第246條第1項前段規定，應屬無
    效等語，則為上訴人所否認。而證人楊嚴森先於原審更審前
    91年7月3日言詞辯論到庭結證稱：伊與林梓簽訂上開共同
    開辦二技插大部門之契約書時，因不希望有外人入股，曾口
    頭提及林梓轉讓二技插大部門股份之對象應以股東為限，
    否則須先知會伊，惟並未約定被告林梓違背上述約定而轉
    讓股份之效果，後來二技插大部門之經營發生困難，林梓
    找其餘被上訴人合夥前曾通知伊，伊因與林梓為好朋友，
    故無意見（見更審前一審卷第150至152頁）；復於更審後本
    院92年11月11日言詞辯論期日到庭證稱：伊與林梓因很珍
    惜二技插大，希望好好經營，故於訂定上述契約書時，在第
    4條約定：林梓若轉讓股份須經伊同意。而林梓另找對
    補教業有興趣之人投資並訂立前述合約書之事，均曾向伊口
    頭告知，故不算違反上述約定，伊也同意該合約書上其他立
    約人加入經營等語，足見該證人與林梓間約定之真意，並
    非完全禁止林梓將其持有之東華補習班二技插大部門之股
    份轉讓林永吉、林明玄及楊嚴森以外之人，只須在轉讓前徵
    得楊嚴森之同意，即不構成違約，而林梓在與被上訴人、
    林永吉、王幼美、陳天汶簽訂上開合約書前，已事先告知證
    人楊嚴森，且楊嚴森亦未表反對，則林梓將其持有之二技
    插大部門股份轉讓包括上述三名被上訴人在內之該合約書其
    他締約人，自無違背與楊嚴森間之約定可言，是被上訴人黃
    呈明、子○○及丑○○三人業因簽署上開合約書而成為系爭
    合夥事業之合夥人，要無疑義，其三人所辯：林梓既無從
    將其持有之東華補習班二技插大部門股份讓與其三人，其等
    自不具備該合夥事業之合夥人身分等語，並無可採。
　(二)次按合夥人被委任執行合夥事務者，祇於依委任本旨執行合
  　夥事務之範圍內，對於第三人為他合夥人之代表，為民法第
    679條所明定。上訴人另主張：林梓係因系爭合夥事業發
    放員工薪俸、老師鐘點費及支付班務開銷之需要，向其借款
    7,171,000元；另為執行系爭合夥事業之事務，而以「二技
    插大」名義參加第一互助會，並於90年9月日以18,000元得
    標；另以「東華補習班二技插大部（林梓）」為會首，召
    集第二互助會，故包括其餘被上訴人在內之該合夥事業其他
    合夥人應與被上訴人林梓連帶清償上開借款及會款債務等
    情，既為被上訴人黃呈明、子○○、丑○○、丁○○、乙○
    ○及業經上訴人撤回起訴之系爭合夥事業其餘合夥人林永吉
    、王幼美所否認（見原審法院更審前一審卷第40頁及第135
    頁），林永吉另於更審前原審法院91年5月1日言詞辯論期日
    到庭結證稱：伊直至90年7、8月間始知被告林梓向外借款
    ，其他股東並不知悉，伊並未授權林梓以系爭合夥事業名
    義借款、起會及標會等語（見原審法院更審前一審卷第73頁
    ），則依據前揭條文及民事訴訟法第277條規定，應由上訴
    人舉證證明; 林梓係為執行系爭合夥事業之事務依合夥人
    委任本旨而向其借款，並以該合夥事業之名參加第一互助會
    及召集第二互助會。惟查：
　1.上訴人聲請訊問之證人即參加第一、二互助會之會員庚○○
    於原審法院更審前91年5月1日言詞辯論期日到庭結證稱：「
    被告林梓曾當我面向原告借錢，說是二技缺錢，調多少錢
    不記得時間也不記得。沒有見過被告林梓提出其股東同意
    二技名義借款及招會之資料，也未曾見過其他股東表示同意
    用二技名義借錢及招會，我也不清楚被告林梓借款之用途
    」（見原審法院更審前一審卷第72頁）等語，僅能證明林梓
    曾以系爭合夥事業欠缺資金為由向上訴人借款，至於該借
    款之數額如何？貸得之款項及起會所取得金錢是否確實用於
    支應系爭合夥事業之開銷？均無從自上開證言中得知，則尚
    不得僅憑該證人前揭證述，即遽認林梓向上訴人借款、以
    系爭合夥事業名義參加上訴人召集之互助會及自行起會之目
    的，係為執行系爭合夥事業之事務。
  2.次就上訴人主張林梓為因應系爭合夥事業財務困境而向其
    借款及招會、標會而言，上訴人陳稱：林梓向其借用上述
    款項時交付之付款人為臺中商業銀行臺中分行之六紙支票，
    均係自訴外人丙○○依林梓所囑為系爭合夥事業所開設之
    上開銀行3000.0號支票存款帳戶開出等情，未見被上訴人有
    何爭執；另證人丙○○於更審前本院91年5月1日言詞辯論期
    日到庭結證稱：伊於89年4月在系爭合夥事業擔任行政工作
    ，負責輔導導師，並未接觸財務，後來林梓告知伊與系爭
    合夥事業之財務長戊○○開立聯名戶供系爭合夥事業之財務
    使用，伊於開戶後即將印章交由會計處理，伊不清楚該帳戶
    出入情形（見原審法院更審前一審卷73頁）等語，亦為到庭
    之上訴人、被上訴人黃呈明、子○○及丑○○所不爭，自均
    堪信實。又原審法院向台中商業銀行台中分行調閱丙○○所
    開設之上開支票存款帳戶，及其與系爭合夥事業財務長戊○
    ○聯名開立之該行0000000號活期儲蓄存款帳戶90年6月至12
    月之往來交易明細結果，後一帳戶之交易資料中有多筆「暫
    借款」之記載，復有上開銀行91年5月22日（91）中台中第
    205號函檢附之該二帳戶往來交易明細表各一份存卷供參。
    證人戊○○於原審法院更審前91年7月3日言詞辯論期日到庭
    ，經該院提示上述往來交易明細表後，雖先證稱：「暫借款
    是資金不夠時調度進來的，林梓調度的，調度後入帳供補
    習班使用」，嗣經本院提示上訴人提出之上開七紙支票後，
    復證述：「這是東華二技帳戶開立的，我認為應是調借的款
    項的錢」等語，惟就上述暫借款是否來自上訴人一節則證陳
    ：「我無法分辨帳戶明細表內何筆款項是向原告（即上訴人
    ）借的」、次就林梓對外借款之用途證稱：「林梓調借
    來交給我掌握的資金，用於補習班支出，我曾經看過林梓
    打電話向原告（即上訴人）借款，無法確定調借款項做何用
    途，因為當時林梓本人也缺錢」等語（見原審法院更審前
    卷第151、152頁）。另證人即林梓之學生己○○於本院準
    備程序到庭，亦供證：林梓於90年7月底以私用為由，向
    伊調借現金50萬元，亦係使用丙○○之上開帳戶之支票等語
    （見本院卷第2宗第19頁），並提出該紙支票影本乙件在卷
    為證（見本院卷第2宗第26頁）。又證人戊○○於原審93年3
    月16日言詞辯論期日再度到庭時，另結證稱：伊不知林梓
    所負債務係其個人債務或係因系爭合夥事業所積欠等語。由
    證人戊○○及己○○前揭證言觀之，上開支票帳戶往來明細
    表中所載「暫借款」部分，顯非全為林梓向上訴人所借款
    項；又該林梓向上訴人借得之款項，復可能用於清償其個
    人債務，則自難僅依上訴人提出之上開六紙支票及系爭合夥
    事業使用之存款帳戶交易明細中有「暫借款」之記載，而逕
    認林梓向上訴人所借用、與該六紙支票面額相同之款項，
    均係供系爭合夥事業使用，而應為該合夥事業對上訴人所負
    債務。參以上訴人提出之另紙以台中市第十一信用合作社力
    行分社為付款人之支票，實係由林梓親自簽發，此由卷附
    該支票影本之發票人蓋章（見更審前一審卷第16頁）即明，
    上訴人原亦主張該紙支票係林梓向其調借現金供系爭合夥
    事業所用，嗣於本院上訴中即更正該紙支票應係林梓調借
    現金供自己私用，而據以減縮訴之聲明，由此可知即使林梓
    對之以供合夥事業之用為詞調借現金，並不當然確用於合
    夥事業。又東華二技補習班，乃於私立東華補習班大樓之內
    ，由被上訴人等與林梓另行設置之單一補習班，並未另外
    向主管機關登記，為兩造所不爭，而一般人對東華二技補習
    班究屬何種組織性質、有無法人人格、負擔債務之能力及除
    林梓之外，有無其他股東應共同負責等項，均無所悉，是
    證人即亦參加林梓以東華二技之名義所起互助會之會計庚
    ○○在本院準備程序到庭，即明確供證：「（會簿上寫東華
    二技是指誰？）是指林梓，我知道他是補習班而已，．
    ．．我不知道他們有股東」等語（見本院卷第2宗第13、14
    頁），證人庚○○、癸○○、辛○○三人並供稱其不知東華
    二技補習班組織之型態及其有無財產，均因認識林梓及東
    華二技補習班之名氣甚大而入會無訛（見同卷第13-16頁）
    ，是可知參加林梓以東華二技之名起會之人，並非以有東
    華二技補習班為一可獨立負責債務之合夥組織型態之認知而
    參加，乃因林梓經營東華二技事業頗有名氣而參加。再者
    ，證人戊○○乃東華二技補習班之財務長，總管該合夥事業
    之財務處理及收支應用，苟林梓借款、起會以支應該合夥
    事業之財務，其理應知之甚稔，惟其先則稱林梓亦有私人
    財務困境，伊不知其借款之確切用途，並於原審法院更審前
    之91年7月3日言詞辯論期日先證稱：「（第二互助會）是林
    梓以東華二技名義起會．．．」，嗣經該院提示上訴人提
    出之第一互助會會簿後證陳：「我知道有這個會，我也有參
    加，林梓用東華二技名義與否我不清楚」（見更審前一審
    卷第151頁）等語，且到庭之上訴人與被上訴人黃呈明、子
    ○○、丑○○、丁○○等人對該二證人上述證言均不爭執，
    堪信為真正，惟上開證詞內容，僅能證明林梓曾以系爭合
    夥事業名義，參加上訴人召集之第一互助會，另以該合夥事
    業之名為會首，召集第二互助會，並負責收取會款及開標等
    事務，無從進而推論該其係為執行系爭合夥事業之事務而為
    前揭跟會或召集互助會之舉。再者，林梓以系爭合夥事業
    之名參加上訴人召集之第一互助會之目的，倘確為執行系爭
    合夥事業之事務所需，其理當將第一互助會得標後取得之會
    款，存入上開由丙○○、戊○○聯名開設之供該合夥事業使
    用之存款帳戶內，然卷附該帳戶之前開往來明細資料，於上
    訴人所主張系爭合夥事業就第一互助會得標之日（即90年10
    月1日）後，並無與上訴人所稱該合夥事業因得標而取得之
    款項數額（即956,000元）相當之金額匯入之紀錄，則上訴
    人主張林梓為執行系爭合夥事業之需要而參加第一互助會
    並得標等情是否屬實，益值存疑。至前開丙○○所開設支票
    存款帳戶之交易往來明細表第4/13頁第九欄所載：該帳戶曾
    於90年7 月6日，簽發面額為81,500元之支票一紙，固與上
    訴人另主張：其所召集之第一互助會會員於90年6月1日以18
    ,500 元得標，系爭合夥事業遂以該紙支票繳納活會會款81,
    500元等情相符合，然則，上訴人既另主張系爭合夥事業參
    加第一互助會後，於90年9月1日得標，則該合夥事業在得標
    前理當另行繳納同年7、8月份之活會會款，惟其並未能指出
    上開支票存款帳戶之交易明細中是否另有系爭合夥事業繳納
    前述2月份會款之紀錄，是亦難僅憑該合夥事業所使用之帳
    戶曾簽發一紙面額與第一互助會活會會員應繳金額相符之支
    票，即認林梓係為經營系爭合夥事業之需要，而參加該互
    助會。再者，依上訴人所指林梓借款、標會及取得首會會
    款之時間，依序為90年1月至10月間、90年6月1日及90年8月
    15日，而斯時距該林梓與其他被上訴人及林永吉、陳天汶
    、王幼美於89年10月8日簽訂經營系爭合夥事業之合約書之
    時未久，且依該合約書之記載，除林梓外之合夥人投資之
    金額高21,000,000元，而參諸上開系爭合夥事業所使用帳戶
    之交易明細資料，該合夥事業自90年6至12月所開出之支票
    最高面額為100萬元，其餘支出項目則自數千、數萬至數10
    萬元不等，並無經常性之鉅額開銷，則該合夥事業在獲得林
    梓以外之合夥人投注之上述21,000,000元資金挹助後，應
    足以應付經常性開支達相當時日，當無可能在上開合夥契約
    訂立短短3、4月後，即陷入資金短缺、無力發放員工薪俸及
    教師鐘點費，需向上訴人告貸及機會借款之窘境，再由證人
    戊○○及己○○二人所證可知林梓向上訴人借用上開款項
    及招會、標會之期間，本身亦負有債務等情綜合研判，該其
    向上訴人借用款項，及招會、標會極可能係為償還其私人債
    務，則被上訴人黃呈明、子○○、丑○○抗辯林梓並非為
    執行系爭合夥事業事務而向上訴人借款招會、標會等語，要
    非無因。上訴人復未提出其他證據證明林梓確係在執行系
    爭合夥事業事務之範疇內，依據委任本旨而向其借用上開款
    項及招會、標會，則其主張身為該合夥事業其他合夥人之其
    他被上訴人，應與林梓連帶清償上述借款，即難謂有據。
七、綜上，上訴人請求被上訴人黃呈明、子○○、丑○○、丁○
    ○、乙○○、壬○○與林梓連帶清償上開借款與會款債務
    部分，因上訴人所舉各項證據，均不足以證明林梓以系爭
    合夥事業之名義向其借款、參加上訴人召集之第一互助會及
    自行召集第二互助會，係依委任本旨執行系爭合夥事業之事
    務，依據民法第679條規定，其即無權代表其他合夥人與上
    訴人為上述法律行為，是其所為該等法律行為之效力如何，
    應類推適用民法第170條有關無權代理之規定以決定，亦即
    該等法律行為非經系爭合夥事業其他合夥人之承認，對其他
    合夥人不生效力。而該合夥事業之合夥人即被上訴人黃呈明
    、子○○、丑○○、丁○○、乙○○與林永吉、王幼美業於
    前揭言詞辯論期日拒絕承認林梓此等無權代表之行為，依
    據上開說明，該林梓代表系爭合夥事業向上訴人借款、參
    加第一互助會及召集第二互助會之行為，對該合夥事業其他
    合夥人即不生效力。又訴訟標的對於共同訴訟之各人必須合
    一確定者，共同訴訟人中一人之行為有利益於共同訴訟人者
    ，其效力及於全體；不利益者，對於全體不生效力，民事訴
    訟法第56條第1項第1款規定甚明；另民法第275條規定連帶
    債務人中之一人受確定判決，而其判決非基於該債務人之個
    人關係者，為他債務人之利益亦生效力，故債權人以各連帶
    債務人為共同被告提起給付之訴，被告一人提出非基於其個
    人關係之抗辯有理由者，對於被告各人即屬必須合一確定，
    自應適用民事訴訟法第56條第1項之規定，最高法院亦著有
    33年上字第4810號判例意旨可資參照。上訴人主張林梓係
    為執行系爭合夥事業之事務而積欠其債務，訴請該合夥事業
    之合夥人即被上訴人與該被告連帶清償上開債務，惟被上訴
    人黃呈明、子○○、丑○○、丁○○、乙○○所為該項債務
    實僅存在於上訴人與林梓個人間之抗辯既有理由，揆諸前
    揭規定與判例意旨，該項抗辯對於被上訴人壬○○亦同生效
    力，從而被上訴人壬○○、丁○○、乙○○、丑○○、子○
    ○及黃呈明自不因林梓個人所為上開借款、入會或起會之
    行為，而對上訴人負有給付上開借款及會款合計8,471, 000
    元及其遲延利息之責，則上訴人請求被上訴人六人亦應連帶
    給付該8,471,000元及其遲延利息，並無理由，應予駁回。
    原審因而就此部分為上訴人敗訴之判決，駁回上訴人在原審
    關於此部分之訴，依法並無不合。上訴意旨仍執陳詞，指摘
    原判決關於上開部分為不當，聲明求予廢棄改判，為無理由
    ，應予駁回。
八、本件事證已臻明確，兩造其餘攻擊防禦方法，經核均與判決
    結果無影響，爰不分別酌論述，附此敘明。
九、據上論結，本件上訴為無理由，依民事訴訟法第463條、第
    385條第1項前段、第449條第1項、第78條，判決如主文。
中　　華　　民　　國　　94　　年　　12　　月　　13　　日
                      民事第五庭審判長法　官  陳滿賢
                                      法　官  古金男
                                      法　官  朱  樑
以上正本係照原本作成。
如對本判決上訴，須於收受判決送達後二十日內向本院提出上訴
書狀，其未表明上訴理由者，應於提出上訴後二十日內向本院提
出上訴理由書 (須按他造人數附具繕本)。
上訴時應提出委任律師為訴訟代理人之委任狀。具有民事訴訟法
第四百六十六條之一第一項但書或第二項之情形為訴訟代理人者
，另應附具律師及格證書及釋明委任人與受任人有該條項所定關
係之釋明文書影本。
                                      書記官  陳俞豪
中　　華　　民　　國　　94　　年　　12　　月　　19　　日
                                                      Ｈ
